最高法院刑事判決　　　　　　一○○年度台上字第一一三七號
上　訴　人　謝忠奇
選任辯護人　陳德峰律師
上　訴　人　陳光隆
選任辯護人　江信賢律師
　　　　　　蔡麗珠律師
　　　　　　曾靖雯律師
上　訴　人　游麗珠
選任辯護人　尤伯祥律師
上　訴　人　謝佩玲
　　　　　　楊仁嵩
　　　　　　梁擎業
上 列三 人
共　　　同
選任辯護人　林志忠律師
上　訴　人　黃思穎　女民國○○年○月○○日生
　　　　　　　　　　身分證統一編號：Ｚ000000000　
　　　　　　　　　　住高雄市○○區○○里○○路58號
上列上訴人等因違反銀行法案件，不服台灣高等法院台南分院中
華民國九十九年四月二十一日第二審判決（九十七年度金上重訴
字第六九五號，起訴案號：台灣嘉義地方法院檢察署九十五年度
偵字第七二三號），提起上訴，本院判決如下：
    主  文
原判決關於謝忠奇部分撤銷，發回台灣高等法院台南分院。
其他上訴駁回。
    理  由
一、發回部分：
本件原判決認定上訴人謝忠奇有其事實欄所載犯行，因而維持第
一審論處謝忠奇共同法人行為負責人，違反除法律另有規定者外
，非銀行不得經營收受存款業務之規定，其犯罪所得達新台幣（
下同）一億元以上罪刑之判決，駁回謝忠奇在第二審之上訴，固
非無見。惟按刑事訴訟法第三百七十一條之不待其陳述逕行判決
，以被告經合法傳喚，而無正當理由不到庭者為限；倘被告係未
經合法傳喚而未到庭，自不得逕行判決。又送達於應受送達人之
住居所、事務所或營業所行之；送達於住居所、事務所或營業所
不獲會晤應受送達人者，得將文書付與有辨別事理能力之同居人
或受僱人；寄存送達，則以不能依民事訴訟法第一百三十六條、
第一百三十七條規定為送達者，始得為之。刑事訴訟法第六十二
條準用民事訴訟法第一百三十六條第一項、第一百三十七條第一
項、第一百三十八條定有明文。而刑事訴訟法第五十五條第三項
所稱送達向送達代收人為之者，視為送達於本人，以經本人依法
陳明者為限；收受送達雖屬訴訟行為，然刑事訴訟法關於辯護人
之權限，並未有如民事訴訟法第七十條第一項：「訴訟代理人就
其受委任之事件有為一切訴訟行為之權。」之規定，是辯護人委
任狀內如未明關於送達被告之文件由辯護人代收之字樣，或另
由被告陳明辯護人有代為收受文件之權限，辯護人則無代被告收
受送達之權限。卷查，謝忠奇因違反銀行法案件，原審於民國九
十九年三月二十五日之審判期日傳票，係分別寄送至新北市○○
區○○里○○街二號、台北市○○路一０八號四樓及台北市松江
一三九號十一樓，此有送達證書在卷可憑（見原審卷(六)第十至十
二頁）。然上開新北市之地址係新店區戶政事務所之機關所在地
，此有九十八年五月四日北縣店戶字第０九八０００三九二一號
函在卷可稽（見原審卷(五)第六九頁），而謝忠奇又非該機關之職
員，該處自非謝忠奇之住居所或事務所、營業所；另謝忠奇於九
十七年一月二十三日經第一審諭令以二百萬元交保，並限制住居
於台北市士林區○○○路一八七號二樓，此有審判筆錄在卷可查
（見原審卷(十六)第一五一頁），嗣謝忠奇於第二審行準備程序時，
雖另陳報其居住於台北市○○路一０八號四樓（見原審卷(一)第二
七七頁），惟原審於九十八年十二月三日命警前往該址拘提謝忠
奇，該址係「柏琦專業音響名店」所承租，該店店員表示並不認
識謝忠奇而無法拘提到案等情，有台北市政府警察局中山分局拘
提報告書附卷可憑（見原審卷(五)第二七四至二七八頁），故該址
亦已非謝忠奇之住居所、事務所或營業所；而台北市○○路一三
九號十樓則係謝忠奇原審辯護人之事務所地址，依其委任狀所載
「委任人依刑事訴訟法第三十條第一項及第三十條之規定，選任
受任人為第二審辯護人。」等語（見原審卷(一)第二八六頁之委任
狀），並未記載辯護人有收受送達之權限，且本案亦查無謝忠奇
曾向原審陳明辯護人為其送達代收人之意思表示，是辯護人亦無
代謝忠奇收受訴訟文件之權利。原審未察，其九十九年三月二十
五日關於謝忠奇之審判期日傳票，竟向上開三處為送達，且依卷
內資料所載，又無證據足以證明上開三處人員收送傳票後已轉交
謝忠奇，遽認謝忠奇業經合法傳喚，無正當理由而未於該審判期
日到庭，爰不待其陳述逕行判決（見原審卷(七)第五十一頁反面之
審判筆錄）。揆諸首揭說明，其所踐行之訴訟程序於法有違，自
屬無可維持。上訴意旨執以指摘，為有理由，應認此部分有發回
更審之原因。又原判決理由欄貳關於謝忠奇不另為無罪諭知部分
（見原判決第四十四頁第八行以下），基於審判不可分原則，應
併予發回。
二、上訴駁回部分：
按刑事訴訟法第三百七十七條規定，上訴於第三審法院，非以判
決違背法令為理由，不得為之。是提起第三審上訴，應以原判決
違背法令為理由，係屬法定要件。如果上訴理由書狀並未依據卷
內訴訟資料，具體指摘原判決不適用何種法則或如何適用不當，
或所指摘原判決違法情事，顯與法律規定得為第三審上訴理由之
違法情形，不相適合時，均應認其上訴為違背法律上之程式，予
以駁回。本件上訴人陳光隆上訴意旨略稱：(一)、陳光隆於第一審
判決前，均未對謝忠奇行使詰問、對質之權利，嗣於原審時即迭
次要求詰問謝忠奇。乃原判決理由欄竟明「自已確保被告之對
質、詰問權」等由，實與卷內資料不符，而有理由矛盾之違誤。
(二)、原判決雖援引游麗珠於第一審之證詞，認定佑寧生物科技股
份有限公司投資事業部（下稱佑寧公司投資事業部）是陳光隆、
謝忠奇決定等情，然游麗珠之證詞，僅係單純、空泛之陳述，究
竟陳光隆決定何種行銷方式？負責投資事業部何種業務？完全語
焉不詳。另參酌游麗珠於原審時證稱：佑寧公司投資事業部是謝
忠奇在負責，陳光隆未曾指示伊作何事等語，核與游麗珠於第一
審證述之情節不符，原判決逕採游麗珠於第一審毫無根據之證詞
，遽認陳光隆與謝忠奇共同犯罪，已有未洽。陳光隆一再堅稱：
「佑寧公司」與「佑寧公司投資事業部」兩者之人事、財務、管
理等均全然不同，其經營地點亦不相同，一為產品工廠，一為行
銷部門，伊根本無法管理謝忠奇所經營之佑寧公司投資事業部等
語，並提出佑寧公司與謝忠奇所簽訂之「合作協議書」為證，原
判決憑何認定陳光隆自始與謝忠奇有犯意聯絡，或參與佑寧公司
投資事業部之營運行銷方案、紅利分配及發放方式。又佑寧公司
之相關員工或成員，除陳光隆外，無一人遭到起訴，本案遭起訴
者均係謝忠奇所招募佑寧公司投資事業部之員工或相關投資人，
此已明顯可證「佑寧公司」與「佑寧公司投資事業部」營運上之
區隔。況證人陳麗環（佑寧公司投資事業部之出納）及趙素月（
佑寧公司投資事業部之會計）於原審時均未指稱陳光隆有參與佑
寧公司投資事業部之任何財務行為；趙素月更證稱陳光隆在佑寧
公司投資事業部並無辦公室；其他諸如蕭在昆、謝忠奇、陳效亮
等所有證人，亦無人證稱陳光隆負責何事，凡此有利陳光隆之證
據，原審未予採納，亦未說明理由。均有理由不備之違法。(三)、
依原判決事實欄所載，顯見本案共同被告均非陳光隆所邀集，陳
光隆根本不知有所謂之吸金計畫；另依原判決附表所示，陳光隆
亦未招攬任何一位投資人，根本未參與佑寧公司投資事業部之營
運。凡此有利於陳光隆之部分，均有詳查之必要。又陳光隆從未
否認須「出席佑寧公司相關產品說明會及公司形象活動」，此亦
為陳光隆與謝忠奇簽訂合作協議書第三條所明定應負擔之義務，
然此與「基於違反上開銀行法之犯意聯絡」或「參與上開會員招
募事宜」又有何關係。陳光隆固知悉謝忠奇等人之行銷方式，然
此知悉時點為何？能否即謂有違反銀行法之犯意聯絡？佑寧公司
與謝忠奇簽約時，謝忠奇即保證以合法之方式進行傳銷，且「佑
寧公司」與「佑寧公司投資事業部」本屬不同組織，「佑寧公司
投資事業部」對外尚以「台育開發投資顧問股份有限公司（下稱
台育公司）」名義開立發票予佑寧公司，則兩者間是否為財務獨
立之兩個組織？原審置上揭有利於陳光隆之事證於不顧，僅概以
「犯意聯絡」一詞遽爾判決，實有應於審判期日調查之證據未予
調查併理由不備之違背法令等語。上訴人游麗珠、梁擎業、謝佩
玲、楊仁嵩上訴意旨均略稱：原判決理由欄所引用之「佑寧公司
吸金總表」係由何人根據何種資料所製作？其性質係書證或被告
以外之人於審判外之書面陳述？有無製作人個人意見？有無計算
之可能？皆攸關可否適用刑事訴訟法第一百五十九條之五之規定
而認有證據能力，原判決理由均未說明，已有未合。又行為人於
實施犯罪行為過程中所收取他人之財物，如依法律規定或契約約
定仍須返還者，即非銀行法第一百二十五條第一項後段所謂之犯
罪所得。原判決既認佑寧公司所經營之收受存款業務，投資人可
分次領回本金加紅利，則該公司經營收受存款業務所收取之款項
或資金，既須依約返還本金或給付高於本金之紅利予投資人，自
非銀行法第一百二十五條第一項後段所謂之犯罪所得。遽原判決
計算本件犯罪所得，仍以佑寧公司向會員所收入之款項總額予以
核算，顯有誤解，又未能明白認定其中是否有收取管理費、手續
費、匯率差額或其他名目之報酬等犯罪所得，即認本件犯罪所得
已達一億元以上，而以銀行法第一百二十五條第一項後段論處，
自有適用法則不當及理由不備之違法等語。梁擎業、謝佩玲、楊
仁嵩上訴意旨另稱：(一)、原判決理由欄說明梁擎業、謝佩玲、楊
仁嵩所為之辯解不足採信，並認定渠等亦有本件犯行，除採用證
人涂力元、謝忠奇於第一審之部分證詞外，其餘均僅略以援引證
人陳光隆、謝忠奇、游麗珠、蘇明昌、陳麗環、林侑燕、涂力元
、王忠政、楊仁嵩、尹淑蓉等人於偵查或第一審之證詞為其論據
，然上開證人所證述之內容既無從於理由欄內得知，又如何能與
梁擎業、謝佩玲、楊仁嵩等人之供述內容互核比對，甚且原判決
所引用之證述內容是否有誤，亦無從於理由欄內窺見；況此類未
明證人之證述內容，僅引用卷內資料之情形，並一再出現於原
判決理由欄他處。且於引用同一證人之證述內容時，就有利於梁
擎業、謝佩玲、楊仁嵩等人之部分，何以不足採納，並未說明理
由，亦有理由不備之違誤。(二)、依謝忠奇、陳光隆、游麗珠於第
一審之證詞，足見梁擎業、謝佩玲、楊仁嵩均不知本件主導者係
非法經營收受存款之業務，渠等所擔任之職務亦與傳銷、招攬之
業務無關，實與主導者無犯意聯絡及行為分擔。上開有利於梁擎
業、謝佩玲、楊仁嵩之證詞，原判決未於理由欄明不予採信之
理由，亦有判決理由欠備之違法等語。梁擎業、游麗珠上訴意旨
另稱：原判決事實欄雖記載九十四年八月間游麗珠、梁擎業依謝
忠奇指示，帶領佑寧及台育公司業務幹部及會員至大陸盤錦國鼎
科技股份有限公司（下稱盤錦國鼎公司）參觀，並由參觀人員拍
攝錄影帶作為廣告使用等情，但理由欄並未說明其所憑之證據及
認定之理由，已有未合；況證人蘇明昌、蕭在坤於第一審時亦未
證稱游麗珠、梁擎業確係帶團之人，及在參觀之過程中，梁擎業
曾上台講解，並拍攝參觀過程之錄影帶等情；又參觀人員係自行
拍攝錄影帶，亦非受游麗珠、梁擎業之指示，更無其他事證足以
證明游麗珠、梁擎業有將參觀人員自行拍攝之錄影帶指示作為廣
告使用。原判決此部分認定自有理由不備之違誤。另依蕭在坤之
第一審證詞，益徵拍攝錄影帶係參觀人員個人之行為，且非作為
公司廣告之用；況本案自始未查扣任何錄影帶，無法審酌該錄影
帶之內容究係一般旅遊錄影，或是為宣傳大陸盤錦公司之業務而
拍攝。原判決以不存在之錄影帶作為游麗珠、梁擎業之論罪依據
，亦有疏誤等語。游麗珠上訴意旨另稱：(一)、依證人陳麗環、趙
素月於原審之證述，足證游麗珠並非負責佑寧公司財務之人，對
於紅利金額之發放、公司金錢之支出，均由謝忠奇一人獨斷決行
，核與梁擎業於九十八年十一月十一日庭呈陳報狀所附陳麗環製
作之銀行存款日報表，該銀行存款日報表背後均載有「執董之電
話號碼」等情相符，足見其二人所證非虛。又依陳光隆於第一審
及原審時證稱：實際執行佑寧公司業務之人係謝忠奇，林建宗告
訴伊是謝忠奇領導規劃整個佑寧公司之產品銷售，當時伊跟謝忠
奇談的是佑寧公司投資事業部賺的錢由謝忠奇支配等語；謝忠奇
於第一審時證稱：游麗珠係佑寧公司投資事業部經理，負責所有
行政、人事管理等語；吳萬成於第一審時證稱：游麗珠上面之主
管是謝忠奇等語；陳麗環於第一審及原審時證稱：游麗珠須聽命
於謝忠奇等語；蘇明昌於原審時證稱：游麗珠無法確定代數獎金
，她要問過謝忠奇等語；趙素月於原審時證稱：謝忠奇要用錢就
直接跟出納講等語。足見佑寧公司投資事業部以委銷制度行銷佑
寧公司產品之決策，於謝忠奇與林建宗二人洽談合作協議時，即
已由謝忠奇提出，當時游麗珠尚未進入佑寧公司投資事業部，而
投資事業部唯一的決策者是謝忠奇，游麗珠僅係依謝忠奇之指示
執行其決策。原判決有關游麗珠與陳光隆、謝忠奇共擬佑寧公司
投資事業部營運行銷方案、紅利分配及發放方式之認定，顯與卷
內證據不符，且對上開有利於游麗珠之事證，未予採納，並未說
明理由，亦有判決理由欠備併矛盾之違法。再者，原判決雖引用
謝忠奇於第一審時證稱：在討論會員可以選擇拿產品或委銷制度
之決策當時，伊有請游麗珠列席等語，作為游麗珠論罪之依據；
然謝忠奇此部分之證詞，顯與謝忠奇、陳光隆上開所述委銷制度
形成時，游麗珠尚未進入佑寧公司投資事業部之證詞相齟齬，是
謝忠奇所稱「在討論當時」之真意，應係指委銷制度形成後，於
執行過程中游麗珠列席謝忠奇與陳光隆之討論會，不能遽引為游
麗珠參與決策之依據，況所謂「列席」，是否當純列席旁聽？究
竟有無發言空間？能否影響決策？均屬不明，尤不應率爾引為有
罪之論據。原判決未予調查、釐清，逕引謝忠奇片面之陳述為不
利於游麗珠之認定，亦有審理未盡之違背法令。(二)、原判決事實
欄記載游麗珠負責財務事宜等情，乃理由欄援引楊仁嵩、王忠政
、趙素月之證詞，說明謝忠奇「並親自或透過謝佩玲掌握公司之
財務大權」等由，事實認定與理由說明不一。又原判決理由欄復
引用謝忠奇之證詞，謂游麗珠「有列席參與會員可以選擇拿產品
或『委銷制度』之決策討論」等情，嗣另說明「惟查佑寧公司『
並無委銷制度』，投資人購買投資單位純為領取紅利…」等由，
前後說明亦不盡相符。再者，原判決既採用游麗珠於第一審之證
詞，認定「佑寧公司投資事業部是陳光隆、謝忠奇負責，佑寧公
司會員行銷方式是由謝忠奇及陳光隆決定。」等情。詎原判決另
援引謝忠奇之證詞，認定游麗珠有參與拿產品或委銷制度之決策
討論，其分採證人彼此矛盾之證詞而為本案不同被告論罪之依憑
，亦有未合。原判決此部分顯有理由矛盾之違誤。(三)、依原判決
事實欄所載，違反銀行法第二十九條第一項非銀行經營收受存款
業務者，似限於佑寧公司；乃理由欄明核游麗珠所為，與銀行
法第二十九條、第一百二十五條第一項之違反專業經營罪之構成
要件相當等由，卻認違反銀行法第二十九條第一項非銀行經營收
受存款業務者係自然人游麗珠，前後已有矛盾。又原判決若認定
游麗珠係佑寧公司違法吸金之負責人，則僅能論以銀行法第一百
二十五條第三項之罪；乃原判決竟依銀行法第一百二十五條第三
項、第一項後段之規定併予論處，亦有適用法則不當之違誤。再
者，原判決雖認定游麗珠為佑寧公司違法吸金之行為負責人，惟
游麗珠係依何規定為佑寧公司負責人，原判決理由欄並未說明；
而依卷附佑寧公司基本資料所載，董事與監察人名單內並無游麗
珠之名字，經理人資料欄復為空白；況依陳光隆、謝忠奇、陳麗
環、黃碧櫻於第一審之證述，所謂「佑寧公司投資事業部」乃由
陳光隆、謝忠奇二人籌組，係獨立於佑寧公司之組織體，並非佑
寧公司董事會或股東會依法定程序設立於該公司內部之組織，從
而游麗珠縱掛名擔任該投資事業部之總經理，是否即係公司法第
八條之規定而為佑寧公司之經理人，尚非無疑。原判決未詳加審
酌上開證人證詞之內容，率爾以游麗珠擔任佑寧公司投資事業部
總經理，並對外經營收受存款為由，認定游麗珠係佑寧公司之負
責人，而論以銀行法第一百二十五條第三項之罪，自有理由不備
及調查未盡之違背法令等語。梁擎業上訴意旨另稱：(一)、原判決
認定梁擎業涉案甚深，無非係以其擔任台灣盤錦國鼎公司名義負
責人，負責整理佑寧公司會員資料、製作會員紅利表、處理佑寧
及台育公司之股票登錄暨轉移等股務業務、協助會計登錄等工作
，為其主要論據。然原判決僅泛稱梁擎業負責上開整理佑寧公司
會員資料及協助會計登錄等工作，至於具體內容如何，又如何與
所認定之犯罪行為相當，原判決均未說明。實際上梁擎業僅係受
謝忠奇之指示買賣上市、櫃股票，並未參與會員之招募；而依陳
麗環於原審之證述，足見製作會員紅利表之人乃陳麗環，而非梁
擎業，梁擎業僅於陳麗環不熟電腦軟體指令情形下，就電腦操作
方式及表格製作方法予以指導，並非負責製作會員紅利表之人；
而協助會計登錄工作則無此事，原判決亦未舉出任何證據以資證
明；另會員資料之處理及股務整理業務，乃會員招攬後之行政工
作，非屬非法吸金之行為。原判決將任職於佑寧公司但未招募會
員之共同被告吳碧貴諭知無罪，而梁擎業亦未招募任何會員，卻
因擔任某些行政業務而被認定犯罪，原判決亦有理由矛盾之違法
。另原判決雖援引涂力元之證詞而認定梁擎業犯罪，然涂力元僅
係證稱電腦程式要更換須重新設計，但此等電腦問題為何？何以
足為認定梁擎業有罪之理由？原判決亦未明，亦有理由欠備之
違法等語。上訴人黃思穎上訴意旨略稱：(一)、黃思穎係於九十四
年六月始進入佑寧公司上班，直至九十四年十二月十四日公司遭
警查獲為止，僅有原判決附表編號五、六及十七所示之招募行為
係在黃思穎任職之期間，則在黃思穎任職之前佑寧公司所招攬之
投資，均與黃思穎無關。況黃思穎與其他業務員雖在同一家公司
上班，然各自處理招募業務，故僅須對自己所招募之部分負責。
原判決認黃思穎對其他業務員所為之招募行為亦應負共同正犯之
罪責，惟未探究黃思穎與其餘共同被告間究竟如何有犯意聯絡，
亦未說明黃思穎須就其加入佑寧公司前之犯罪事實共同負責，即
將公司成立開始至結束營業之全部投資總額計入，而認黃思穎犯
銀行法第一百二十五條第一項後段之罪，自有理由不備之違法。
又黃思穎從事此業務工作係為維持生計，若知違法豈會涉入，其
主觀上並無犯罪之認識，客觀上所為之招募行為亦未施用詐術，
對於所作之行為並未具共同正犯理論中所謂「功能性支配」之特
性，故難認有共同犯罪之犯意聯絡。本案並無證據足以證明黃穎
思確實知情佑寧公司所為符合銀行法第一百二十五條第一項之構
成要件，原判決遽以論罪，亦有違背經驗法則。(二)、依原判決所
認定之事實，投資人所得之利率，約為年利率百分之三十七或三
十二，換算月利率約為百分之三或二點六七，雖已超過民法第二
百零五條之法定利率，惟並未逾越民間一般借款通常月息百分之
二或三之情形，並無所謂與本金顯不相當之情形，自不構成銀行
法第一百二十五條第一項之罪責。原判決亦有適用法律不當之違
誤。(三)、第一審判決就黃思穎部分並未宣告緩刑，而原判決雖於
主文欄諭知「上訴駁回」，惟理由欄柒部分竟說明黃思穎於犯後
坦承犯行，態度良好，經第一審判決量處有期徒刑並宣告緩刑等
由，亦有判決主文與理由論述不相適合之違誤等語。
惟查證據之取捨、證據證明力之判斷，以及事實有無之認定，屬
事實審法院之職權，苟其取捨判斷與認定，並不違背論理法則及
經驗法則，即不容任意指為違法，而執為適法之第三審上訴理由
。本件原判決認定陳光隆、游麗珠、梁擎業、謝佩玲、楊仁嵩、
黃思穎等人（下稱陳光隆等六人）有其事實欄所載犯行，係依憑
陳光隆、謝忠奇、游麗珠、梁擎業、謝佩玲、楊仁嵩於偵查與第
一審之部分供詞，黃思穎於第一審之供詞，並有證人即同案被告
陳重光、賴漢禹、黃淑瓊、陳玉足、葉如蓮、戴美娜、徐寶珠、
林秀茹、黃志文、范佳珍、倪素貞、張錦珠、許美惠、陳亮、
黃泳霈、黃彩菊、廖湘卉、嚴婉玲、蘇明昌、彭如君、何欣怡於
第一審、原審之證詞，證人即同案被告王忠政、李碧雲、徐姍妏
、李佩娟、謝春生、李麗玲、黃東永、魏櫻桃、林佩君、洪儷真
、林曉真、郭炫佐於第一審之證詞，證人黃碧櫻（佑寧公司廠務
部總經理）、陳麗環（佑寧公司出納）、趙素月（佑寧公司會計
）、林侑燕（佑寧公司股務）於偵查、第一審之證詞，證人尹淑
蓉（長采生物科技股份有限公司〈下稱長采公司〉會計）、涂力
元（佑寧公司工程師）、吳萬成（佑寧公司業務員）於第一審之
證詞，證人范祁仲、李志仁、陳嘉蘭（該三人均係佑寧公司業務
員）於偵查中之證詞，證人即投資人陳美櫻、王莉雅、黃常華、
張均鴻、鄭存孝、邱鈴芳、林麗芬、朱振順、周林燕玉、林淑惠
、林育地、黃有麗、鍾月春、蔡銀朗、楊榮玉、林惠華、黃炳樹
、黃炳常、黃秀雯、邱仲頤、莊佩蒨、陳代芳、賴志忠、徐春媛
、趙文輝、洪晟軒、祝正中、陳瑩珊、柯呈諭、葉香君、簡意哲
、施朝瑜、潘雯麟、胡喬睿、陳文宏於偵查中之證詞，證人即投
資人翁于倫、趙志宙、葉武雄於偵查、第一審之證詞，證人即投
資人張為淨、連秋香、劉林桃於第一審之證詞，以及卷附佑寧公
司、台育公司、盤錦國鼎公司、長采公司、台育礦業有限公司（
下稱台育礦業公司）之基本資料查詢表，盤錦國鼎公司之台北市
政府營利事業登記證，長采公司員工薪資一覽表，佑寧公司與謝
忠奇所訂合作協議書，佑寧公司致股東用箋，台育首創存款變資
金企劃書，佑寧首創存款變資金企劃書，佑寧會員交易須知，佑
寧會員申請書，佑寧會員購買契約書，會員匯款收據，佑寧公司
股票，財政部台北市國稅局證券交易稅一般代徵稅額繳款書，盤
錦國鼎公司、佑寧公司換股憑證，暨扣案佑寧公司吸金總表，佑
寧、台育會員申請書彙整資料，佑寧公司、台育公司、東霖集團
之會員申請書、合約書及會員投資資料，東霖會員卡契約書，佑
寧公司契約書，會員資料總表，會員一覽表，會員名冊，台育公
司會員資料總表，投資人分紅資料，會員紅利表，會員紅利匯款
之轉帳明細表及相關資料，佑寧公司會員名冊，佑寧公司空白合
約書、空白申請書，宣傳上揭投資方案領取紅利之廣告資料，佑
寧公司營運資料，相關文宣資料，東霖集團事業手冊、事業體系
簡介、投資簡介、空白會員入會申請書、東霖會員交易須知，佑
寧公司營運企劃書，作為向他人推銷使用之電腦處理個人基本資
料三冊，客戶訪談紀錄表，銀行存摺，小熊渡假村會員卡廣告單
，業務員個人十月份業績報表及由電腦內儲存之檔案列印出之九
月份競賽表，反對問題處理原則可稽等證據資料，予以綜合判斷
，認陳光隆等六人犯行堪以認定。並指駁、說明陳光隆等六人否
認犯罪，陳光隆辯稱：伊未參與佑寧公司會員招募行銷事宜，亦
未分得起訴書所載不當利得云云；游麗珠辯稱：佑寧公司投資事
業部不論大小事，均由謝忠奇獨斷決定，而佑寧公司會員紅利發
放制度，早在九十三年十月伊加入佑寧公司前，即由謝忠奇一手
建立，伊所參與者，乃是佑寧公司投資制度的說明會，而非決策
會議，所負責的事務不過是重複稽核發放金額是否正確，其餘則
與其他業務員相同，招募會員以賺取傳銷產品及獎金云云；梁擎
業辯稱：伊於九十四年八月間，係以游麗珠眷屬身分隨同至大陸
盤錦國鼎公司參觀，並非帶團者，亦未實際從事任何收受存款業
務行為云云；謝佩玲、楊仁嵩均辯稱：伊未對外招募會員或吸收
資金，與其餘同案被告並無違反銀行法之犯意聯絡與行為分擔云
云；黃思穎辯稱：本案之傳銷制度並無顯不相當之紅利、利息、
股息或其他報酬，伊於九十四年六月始加入佑寧公司，犯罪所得
並未超過一億元云云，均係卸責飾詞，並無足取。證人蕭在坤於
原審時證稱：伊係自費前往大陸參觀，伊拍攝之錄影帶有製成光
碟，並沒有交給佑寧公司等語，為事後迴護之詞，不足作為有利
於梁擎業之認定；佑寧公司約定給付投資人之利息高達年息百分
之三十二或三十七，其利息與金融機關相較，高達十六倍或十八
點五倍，遠超過合法金融業者給予客戶之利息，顯然係給予與本
金顯不相當之利息，又陳光隆等六人開始為原判決事實欄所示行
為時起至九十四年十二月十四日遭查獲為止，佑寧公司全省各地
招募之投資金額（即為犯罪所得）分別均為一億元以上；佑寧公
司並無所謂之「委銷制度」等由甚詳。又以核陳光隆等六人所為
，均係犯銀行法第一百二十五條第三項、第一項後段之罪；梁擎
業、謝佩玲、楊仁嵩、黃思穎等人依修正後刑法第三十一條第一
項但書規定，減輕其刑，楊仁嵩、黃思穎復依刑法第五十九條規
定遞減輕其刑後，酌情各量處陳光隆有期徒刑九年、游麗珠有期
徒刑九年六月、梁擎業有期徒刑五年、謝佩玲有期徒刑四年六月
、楊仁嵩有期徒刑二年、黃思穎有期徒刑一年九月。已詳其所
憑證據及認定之理由，所為論斷均有卷存證據資料可資覆按。上
訴意旨雖指摘原判決違法，然按：(一)、刑事訴訟法採交互詰問制
度，係期透過交互詰問之運作，辯明供述證據之真偽，使真實呈
現。被告得於審判程序中詰問證人，雖為憲法第十六條保障人民
訴訟權所衍生之權利之一，且屬憲法第八條第二項正當法律程序
所保障之權利，但若被告以外之人在審判程序中有刑事訴訟法第
一百五十九條之三第二款規定「所在不明而無法傳喚或傳喚不到
」之情形，致無從傳喚、拘提到庭以行交互詰問，法院於踐行宣
讀被告以外之第三人可為證據之筆錄或告以要旨等調查證據程序
後，予以辯論終結，其所進行之訴訟程序即難認有何瑕疵，亦無
剝奪被告之詰問權。陳光隆於九十八年二月二十七日、九十八年
十一月十九日在原審時即已具狀聲請詰問謝忠奇，其辯護人於九
十八年十一月十一日、九十九年三月二十五日在原審審理時亦聲
請詰問謝忠奇等情，有其準備書狀、聲請調查證據狀及原審審理
筆錄在卷可查。原判決理由欄說明「……被告等均已於本院九十
八年一月十七日審理時當庭表明捨棄其詰問、對質權……本院亦
已踐行調查共同被告供述之程序，自已確保被告之對質、詰問權
……」等由，雖與卷內資料不符。惟謝忠奇嗣因所在不明，致無
從傳喚、拘提到庭等情，有原審送達證書、台北市政府警察局中
山分局拘提報告書附卷可憑。謝忠奇既已因客觀上原因不能到庭
接受陳光隆詰問，原判決於踐行宣讀謝忠奇可為證據之筆錄，並
告以要旨等調查證據程序後，予以辯論終結，揆諸上開說明，原
審所進行之訴訟程序並無違誤。原判決理由欄上開說明，雖有微
疵，但於判決本旨不生影響，上訴意旨執此指摘原判決違法，自
非合法上訴第三審之理由。(二)、傳聞法則之重要理論依據，在於
傳聞證據未經當事人之反對詰問予以核實，乃予排斥。惟若當事
人放棄對原供述人之反對詰問權，已於審判程序表明同意該等傳
聞證據可作為證據，或知屬傳聞不得為證據，仍未於言詞辯論終
結前聲明異議，而與放棄對原供述人之反對詰問權受同一評價等
情形，本諸當事人對傳聞證據有處分權之原則，僅例外於法院審
酌結果，認為該傳聞證據有違法取得或可信度明顯過低等情形而
欠缺適當性，始認無證據能力。是法院既採納當事人同意或當事
人未於言詞辯論終結前聲明異議之傳聞證據為判決基礎，其過程
中即已包含對於有無符合無證據能力情形之審酌及論證，雖未於
判決中逐一記載該傳聞證據如何並無例外之情形，並非理由不備
。原判決所引用之吸金總表（置於第一審卷外放證物袋編號五）
即係法務部調查局嘉義縣調查站依據第一審法院之函示，從扣案
佑寧公司資料光碟錄存之佑寧公司會員資料翻印而成，此有該調
查站九十六年二月七日義犯字第０九六六五００三三０號函及所
附之吸金總表在卷可查。其性質雖屬被告以外之人於審判外之書
面陳述，然陳光隆等六人及其辯護人於原審辯論終結前均未爭執
該吸金總表之證據能力，原判決採納為認定陳光隆等六人犯罪事
實之證據，乃經審酌該陳述作成之情況後，認為適當之結果，未
為無謂之說明，亦非理由不備。(三)、銀行法於七十八年七月十七
日修正公布，同時增訂第二十九條之一規定「以借款、收受投資
、使加入為股東或其他名義，向多數人或不特定之人收受款項或
吸收資金，而約定或給付與本金顯不相當之紅利、利息、股息或
其他報酬者，以收受存款論。」考其立法理由，係以當時社會上
有所謂地下投資公司等係利用借款、收受投資、使加入為股東等
名義，大量吸收社會資金，以遂行其收受存款之實，而經營其登
記範圍以外之業務。為保障社會投資大眾之權益，及有效維護經
濟金融秩序，實有將該脫法收受存款行為，擬制規定為收受存款
必要，且為貫徹取締地下投資公司等立法目的，並參考刑法第三
百三十六條第一項、第三百四十條有關該二罪之刑責，修正銀行
法第一百二十五條第一項之規定予以加重刑責。又鑒於非銀行違
法吸金，除侵害人民財產法益外，並對於社會秩序之安定妨礙甚
鉅，九十三年二月四日修正公布之銀行法第一百二十五條第一項
乃提高罰金刑度為一千萬元以上二億元以下。其次，針對違法吸
金、違法辦理匯兌業務之金融犯罪而言，行為人犯罪所得愈高，
對金融秩序之危害通常愈大，爰於第一項後段增訂，如犯罪所得
達一億元以上者，處七年以上有期徒刑，得併科二千五百萬元以
上五億元以下罰金。足見該條項係就未經允許收受資金之行為予
以刑罰制裁，其行為之可責性在於違法吸金之行為足以侵害人民
財產法益、破壞社會金融秩序之安定，其應處罰者乃違法吸金之
事實，非事後有無利用該等資金獲利。參酌九十三年二月四日修
正公布之銀行法第一百二十五條立法理由說明，該條第一項規定
之「犯罪所得」包括：因犯罪直接取得之財物或財產上利益、因
犯罪取得之報酬、前述變得之物或財產上利益等。而該條項所欲
處罰者，既係違法吸金之犯罪行為，是該條項後段所稱之「犯罪
所得」，應係指違法吸收之資金總額而言，不應以事後損益計算
之，縱行為人負有依約返還本息之義務，亦不得用以扣抵。況此
類型之犯罪，行為人於非法吸收資金時，均以保證獲利定期回收
本息之方式為犯罪手段，誘使他人投入資金，若認行為人仍須依
契約約定給付本息，即認其無犯罪所得，顯與本條項後段之立法
目的相違背。原判決理由欄說明於計算本件佑寧公司與陳光隆等
六人之犯罪所得，自應以該公司向會員所收入之款項總額予以核
算，陳光隆等六人各自加入佑寧公司招募會員時起至九十四年十
二月二十四日遭查獲為止，佑寧公司全省各地招募所吸收之投資
金額均在一億元以上，陳光隆等六人即有上開銀行法第一百二十
五條第一項後段加重刑責規定之適用，於法並無不合。上訴意旨
猶執前詞指摘本件犯罪所得並未超過一億元，原判決適用法則顯
有不當云云，自屬無據。(四)、採證認事，係事實審法院之職權，
其對證據證明力所為之判斷，如未違背經驗法則與論理法則，復
已述其憑以判斷之心證理由，即不能任意指為違法。本件原判
決就其如何綜合全部證據資料，判斷陳光隆等六人確有其事實欄
所載違反銀行法第一百二十五條第三項、第一項後段犯行之心證
理由，已闡述明晰，就陳光隆等六人所辯並無足取，蕭在坤於原
審所為有利於梁擎業、游麗珠之證詞，何以不足採信，及梁擎業
、謝佩玲、楊仁嵩及黃思穎等人雖非佑寧公司以本件傳銷之方式
非法經營收受存款之主導者，亦未經手財務，且不具金融機構負
責人或經理人之身份，然渠等與法人（佑寧公司）之行為負責人
陳光隆、謝忠奇、游麗珠共同犯罪，仍應負共同正犯之罪責等由
，亦已依據卷證資料詳加說明，核無違背經驗法則及論理法則，
亦無理由矛盾或不備之違法情形，自屬原審採證認事職權之適法
行使，不容任意指摘為違法。陳光隆等六人上訴意旨置原判決明
白論斷於不顧，陳光隆僅擷取上開游麗珠、陳麗環、趙素月於原
審之陳述，游麗珠僅擷取上開陳光隆、陳麗環、蘇明昌於第一審
與原審、謝忠奇及吳萬成、黃碧櫻、蕭在坤於第一審、趙素月於
原審之部分陳述，梁擎業僅擷取上開陳麗環於原審、蘇明昌及蕭
在坤於第一審之陳述，謝佩玲、楊仁嵩及黃思穎仍執前詞，依憑
己見，漫指摘原判決違法或渠等並非共同正犯，自非合法上訴第
三審之理由。又原判決理由欄於論述本案共同被告即佑寧公司業
務員陳重光等人何以須與陳光隆、謝忠奇及游麗珠等人負共同正
犯之責任時，雖漏列黃思穎（見原判決第三十三頁倒數第十行至
第三十五頁第二行），然黃思穎與陳重光等業務員既係從事相同
之工作，其何以應與陳光隆、謝忠奇及游麗珠等人成立共同正犯
之理由，自與陳重光等業務員相同。另黃思穎因曾犯違反證券交
易法案件，經台灣高雄地方法院以九十六年度訴字第七八八號判
決判處有期徒刑一年，減為有期徒刑六月，緩刑三年，嗣上訴於
台灣高等法院高雄分院（業經撤銷改判為有期徒刑一年八月，緩
刑五年，並經本院於九十九年六月二十四日駁回上訴確定），本
件第一審於宣判時乃認不宜宣告緩刑。原判決駁回黃思穎之上訴
，雖於理由欄說明黃思穎與同案被告王忠政等人犯後均坦承犯行
，並證述實情，態度良好等一切情狀，第一審分別量處有期徒刑
併宣告緩刑等由，惟綜觀原判決意旨，此部分顯係誤寫所致。上
開漏列、誤寫部分，於判決本旨並不生影響，而屬原審得以裁定
更正之事項，自不得執此為上訴第三審之理由。再者，原判決並
未認定黃思穎須就其加入佑寧公司前之犯罪事實負責。而依上開
調查站義犯字第０九六六五００三三三０號函所示，佑寧公司自
九十四年八月十五日起至查獲為止，違法吸收資金總額總計已達
三億二千一百六十六萬元，且黃思穎及其辯護人對上開函文亦表
示「無意見」等情，亦有原審九十九年三月二十六日之審判筆錄
在卷可憑。原判決認定黃思穎自九十四年六月開始為招募行為至
佑寧公司遭查獲為止，佑寧公司所招募之投資金額為一億元以上
，核無違誤。(五)、綜觀原判決意旨及其所引用證人證詞之出處，
原判決援引陳光隆、謝忠奇、游麗珠、蘇明昌、林侑燕、涂力元
於第一審之證詞及陳麗環於偵查、第一審之證詞；引用陳光隆、
謝忠奇、游麗珠、楊仁嵩、尹淑蓉於第一審之證詞及王忠政於偵
查中之證詞；引用陳光隆、謝忠奇、游麗珠、陳麗環於第一審之
證詞。係分別用以佐證梁擎業於偵查及第一審時供稱：伊於九十
四年六月間同意擔任盤錦國鼎公司名義董事長，負責整理佑寧公
司會員資料、製作會員紅利表，並處理佑寧公司、台育公司之股
票登錄、持有、轉移等股務業務及協助會計登錄等工作，復於九
十四年八月間依謝忠奇指示與游麗珠帶領佑寧及台育公司業務幹
部及會員至大陸盤錦國鼎公司參觀，並由參觀人員拍攝錄影帶作
為廣告使用等語；謝佩玲於偵查及第一審時供稱：伊於九十四年
五月間擔任長采公司副董事長，負責長采公司行政體系運作，包
括人員聘僱、薪資、公司財務、業務，長采公司有依謝忠奇、游
麗珠所提供資料，為佑寧公司設計並委由廠商印製小熊渡假村會
員卡廣告單、東霖集團會員入會申請書及東霖集團事業手冊，作
為業務員推展業務及招募會員使用等語；楊仁嵩於偵查及第一審
時供稱：伊同意擔任長采公司名義董事長，於九十四年八月進入
佑寧公司，擔任總務工作，包括器材維修、採購等行政支援工作
，有參與佑寧公司舉辦之產品說明會之會場佈置及聯絡事宜，由
伊使用電腦內儲存之檔案列印出之九月份競賽表，係伊依游麗珠
交辦製作等語之真實性。另原判決第十五頁倒數第一行至第十六
頁第十六行所援引證人王忠政等同案被告之證詞，係證明佑寧公
司確有以原判決事實欄所記載之投資模式，在各地區招攬不特定
之投資人及共同被告所各自招募之單位數等情；原判決第十八頁
第四行至第十九頁倒數第一行所援引證人即佑寧公司之職員或業
務員黃碧櫻及投資人陳美櫻等人之證詞，則係用以證明原判決所
認定陳光隆、游麗珠、梁擎業、謝佩玲、謝忠奇等人負責之事務
及佑寧公司之投資模式等情。原判決理由欄雖僅略載各該證人證
詞之出處，未詳述各證詞之內容而稍嫌簡略，但不影響判決結果
。梁擎業、謝佩玲、楊仁嵩上訴意旨以此枝節指摘原判決違法，
亦非合法之上訴理由。(六)、銀行法第一百二十五條第三項之行為
負責人，係指實際參與違法經營收受存款業務之決策或參與實行
收受存款業務行為之法人負責人而言。又銀行法第十八條規定：
「本法稱銀行負責人，謂依公司法或其他法律或其組織章程所定
應負責之人」；而公司法第八條則規定：「本法所稱公司負責人
：在無限公司、兩合公司為執行業務或代表公司之股東；在有限
公司、股份有限公司為董事。公司之經理人或清算人，股份有限
公司之發起人、監察人、檢查人、重整人或重整監督人，在執行
職務範圍內，亦為公司負責人」。本件游麗珠係佑寧公司投資事
業部之總經理，並與陳光隆、謝忠奇共同主導佑寧公司投資事業
部營運行銷方案、紅利分配及發放方式等情，已據原判決於理由
欄論甚詳。原判決認定游麗珠係法人（佑寧公司）之行為負責
人，於法並無不合。又觀之銀行法第一百二十五條第三項：「法
人犯前二項之罪者，處罰其行為負責人」之規定，足見法人之行
為負責人須依該條項處罰者，以法人違反同條第一項、第二項之
規定為前提要件。本件佑寧公司違反銀行法第二十九條之規定違
法吸收資金，且吸收之資金總額達一億元以上，游麗珠既為法人
之行為負責人，原判決依銀行法第一百二十五條第三項、第一項
後段之規定論處罪刑，並無適用法則不當之情形。再者，本件違
反銀行法第二十九條、第一百二十五條第一項後段之行為主體雖
係佑寧公司，然其實際為違法行為者則係自然人，是原判決理由
欄說明游麗珠（佑寧公司行為負責人）之行為，核與銀行法第二
十九條、第一百二十五條第一項後段之構成要件相當等由，核無
理由矛盾之違法。(七)、至於其他上訴意旨，均係就原審已調查及
依憑卷證資料所為採證認事職權之合法行使，以及原判決已論列
說明之事項，依憑己見，任意指為違法，並重為事實之爭執，否
認犯罪，殊與法律規定得為第三審上訴理由之違法情形不相適合
。衡以前開說明，上訴人陳光隆等六人之上訴為違背法律上之程
式，應予駁回。
據上論結，應依刑事訴訟法第三百九十七條、第四百零一條、第
三百九十五條前段，判決如主文。
中    華    民    國  一○○  年    三    月    十    日
                      最高法院刑事第十一庭
                          審判長法官  賴  忠  星  
                                法官  呂  丹  玉  
                                法官  吳      燦  
                                法官  蔡  名  曜  
                                法官  葉  麗  霞  
本件正本證明與原本無異
                                      書  記  官  
中    華    民    國  一○○  年    三    月   十六   日
                                                       s